【裁判字號】    89,上更(一),888
【裁判日期】    900118
【裁判案由】    偽造文書等
【裁判全文】
臺灣高等法院刑事判決                        八十九年度上更(一)字第八八八號
    上  訴  人  臺灣桃園地方法院檢察署檢察官
    被      告  丁○○
右上訴人因被告偽造文書案件，不服臺灣桃園地方法院八十五年度訴字第三０號，中
華民國八十六年七月二日第一審判決（起訴案號：臺灣桃園地方法院檢察署八十四年
度偵字第一三五五一號）提起上訴，經判決後，由最高法院發回更審，本院判決如左
：
    主  文
上訴駁回。
    理  由
一、公訴意旨略以：被告丁○○與丙○○、呂建忠（均經判決確定）三人基於共同意
    圖為自己不法之所有之犯意聯絡與行為分擔，以丁○○、丙○○二人名義假借互
    助會名義招集會員或參加他人起會之互助會，每會新台幣（下同）一萬元至二萬
    元，丁○○與丙○○及呂建忠並偽造黃美子、謝亨益、楊國輝、黃慧珍、己○○
    、謝佩君、陳玉雲、李徐娣妹、郭木成、楊金鳳、周長治及其他不詳姓名人等會
    員名義書寫標單得標，或以丁○○、呂建忠、丙○○本人名義得標後，將會款私
    自挪用，並未再繳會錢，致會員甲○○、戊○○、乙○○、庚○○、己○○、黃
    玉圓等人受騙而如期交付會錢，詎丁○○、丙○○、呂建忠等人於八十四年九、
    十月間即不知去向，且停止標會，不繳交會錢，會員始知受騙，因認被告丁○○
    涉有共同連續行使偽造私文書及詐欺之罪嫌云云。
二、按犯罪事實應依證據認定之，無證據不得推定其犯罪事實；又不能證明被告犯罪
    或其行為不罰者，應諭知無罪之判決。刑事訴訟法第一百五十四條、第三百零一
    條第一項定有明文。再事實之認定，應憑證據，如未能發現相當證據，或證據不
    足以證明，自不能以推測或擬制之方法，以為裁判基礎；又所謂認定犯罪事實之
    證據，係指足以認定被告確有犯罪行為之積極證據而言，而認定犯罪事實所憑之
    證據，無論直接或間接證據，其為訴訟上之證明，須於通常一般人均不致有所懷
    疑，而得確信其為真實之程度，始得據之為有罪之認定，倘其證明尚未達到此一
    程度，而有合理懷疑存在，致使無從形成有罪之確信，根據「罪證有疑，利於被
    告」之證據法則，即不得遽為不利於被告之認定，最高法院分別著有二十九年上
    字第三一○五號、四十年度台上字第八六號、七十六年台上字第四九八六號判例
    可供參考。次按告訴人之指訴係使被告受刑事訴追為主要目的，是其指訴是否與
    事實相合，仍須調查其他證據以資審認，此有最高法院五十三年台上字第一三○○號判例足資參照。
三、公訴人認被告丁○○有共犯偽造文書、詐欺等罪嫌，無非以告訴人戊○○等之指
    述，及其提出之互助會簿影本為其依據。惟被告丁○○雖經合法傳喚未到庭，惟
    其於原審審理時，始終否認有上述犯行，辯稱：該互助會係其姊丙○○招集的，
    伊沒幫她找會腳，更未幫她收過會錢，至於他們夫婦冒名標會之事，伊並不知情
    等語。經查：
（一）同案被告丙○○於原審審理時即明白供稱：丁○○的部分係伊冒用其名，因伊
      召集之互助會較多，所以以其弟丁○○名義召集互助會，伊並沒有告訴丁○○
      等語（原審卷第三十九頁反面、卷第十九頁反面）。
（二）證人乙○○於原審訊問時證稱：「我起一會，從八十四年二月十五日至八十六
      年二月十五日，丙○○、呂建忠、丁○○三人各加入一會共三會：：」、「會
      款都是由陳女收齊後交給我，而以後都是陳女、呂某二人同來標會：：」等語
      （原審卷第三十七頁），證人曾淑惠亦證稱：「丙○○二會、呂建忠、丁○○各一會，繳錢都是陳女來：：」等語（原審卷第三十九頁反面），告訴人
      戊○○於原審調查時亦稱：「我參加一萬元二會，是丙○○召的：：地點在陳
      女家里，我錢都交丙○○」（原審卷第四十頁反面）、「我是參加以丁○○
      為會首之互助會，但當時係由丙○○招集入會的，且在丙○○位於桃園市○○
      路住處開標，而事後也是丙○○來收會錢的」等語（見原審卷第五十一頁）
      ，足見，不論係以丁○○名義加入的互助會，或係以其名義召集之互助會，均
      係丙○○出面處理。
（三）告訴人戊○○雖然一再指稱，被告丁○○於開標時均有在場，惟互助會會首雖
      註明係被告丁○○本人，然該互助會係由同案被告丙○○所召集，參加的會員
      又多是丙○○之鄰友，會錢亦均係由丙○○收取，則被告丁○○只是被丙○○
      用為互助會會首之人頭而已。又被告丁○○若與丙○○、呂建忠共同邀組及參
      加本件互助會，並共同謀議冒用黃美子等人之名義標會，或以其及丙○○、呂
      建忠名義搶標，以詐欺會款，則何以丙○○、呂建忠倒會逃逸時，唯獨被告丁○○未逃匿，反應活會會員之請出面代為商討解決之道？是被告丁○○所辯各
      情，應堪採信。且被告丙○○與被告陳鴻究屬姐弟至親，丙○○為多邀集會員
      及參加互助會，而以其弟名義行之，並不違背常情，被告丁○○縱使知情或開
      標時在場，亦尚難以此即認其就丙○○、呂建忠冒會員黃美子等人名義標會或
      搶標以詐取會款之行為有犯意之聯絡及行為之分擔。何況，告訴人與被告之利
      益相反，其指訴又以使被告受刑事處罰為其目的，縱其有數人之指訴，亦難憑
      其指訴，而論被告以罪責。綜上所述，被告所辯其並未參與冒標、詐欺等情，
      應可採信。
（四）此外，復查無其他積極證據足以證明被告有前述之犯行，揆諸前揭說明，自屬
      不能證明其犯罪。
四、原審以被告丁○○被訴犯罪部分，尚屬不能證明，而為無罪之判決，核無不合。
    檢察官依告訴人請求提起上訴，指摘原判決此部分為不當，為無理由，應予駁回
    。
五、被告經合法傳喚，無正當之理由不到庭，爰不待其陳述，逕行判決。
據上論斷，應依刑事訴訟法第三百六十八條、第三百七十一條，判決如主文。
本案經檢察官劉靜婉到庭執行職務。
中      華      民      國      九十    年      一      月      十八    日
                              臺灣高等法院刑事第十五庭
                                  審判長法  官  房  阿  生
                                        法  官  鄧  振  球
                                        法  官  胡  泉  田
右正本證明與原本無異。
如不服本判決應於收受送達後十日內向本院提出上訴書狀，其未敘述上訴之理由者並
得於提起上訴後十日內向本院補提理由書（均須按他造當事人之人數附繕本）。
                                        書記官  葉  國  乾
中    華    民    國     九十     年       一       月       十八       日


司法院資訊處製作；財團法人民間司法改革基金會備份。
